【裁判字號】    95,重上更(二),3
【裁判日期】    951206
【裁判案由】    給付工程款
【裁判全文】
臺灣高等法院高雄分院民事判決       95年度重上更(二)字第3號
上  訴  人  中國鋼鐵結構股份有限公司
法定代理人  乙○○
訴訟代理人  謝諒獲律師
複代理人    甲○○
被上訴人    立昌有限公司
法定代理人  丁○○○
訴訟代理人  張義祖律師
上列當事人間請求給付工程款事件，上訴人對於民國91年5 月22
日臺灣高雄地方法院90年度重訴字第644 號第一審判決提起上訴
，經最高法院第2 次發回更審，本院於95年11月22日言詞辯論終
結，判決如下：
    主  文
上訴駁回。
第二審訴訟費用由上訴人負擔。
    事實及理由
一、被上訴人起訴主張：兩造於民國81年5 月11日訂立中山高速
    公路汐止五股段高架拓寬工程三重段一九至二二標鋼樑吊裝
    、鋼支承、高拉力螺栓工程合約（下稱系爭工程合約）。系
    爭工程原係由交通部台灣區○道○○○路局（下稱高公局）
    發包予嘉連營造有限公司（下稱嘉連公司），嘉連公司復經
    高公局同意交由上訴人承攬，上訴人再轉包予被上訴人。被
    上訴人承攬之上開工程，全部已於89年1 月10日由高公局驗
    收完畢，依兩造合約，上訴人至遲應於業主驗收之日起30日
    內給付工程尾款新台幣（下同）864 萬433 元，及百分之5
    營業稅43萬2021元，合計907 萬2454元，上訴人迄未給付。
    爰依兩造之工程合約，請求上訴人給付907 萬2454元並加計
    法定遲延利息，暨陳明願供擔保聲請准為假執行之宣告（本
    院前審駁回被上訴人自89年2 月11日起至90年1 月10日止之
    法定遲延利息請求部分，因被上訴人未上訴而確定）。
二、上訴人則以：(一)被上訴人提出之估驗單並不能證明上訴人有
    積欠本件工程尾款，況依被上訴人提出之估驗單證明，開工
    日期為82年4 月，完工日期為84年5 月，及工程請款明細之
    之製表日期為87年6 月22日，其上記載「該工程已經完工超
    過3 年」，故系爭工程之完工日期為84年5 月。則依系爭工
    程合約第5 條付款辦法：「乙方按期以書面檢附完成數量計
    算單申請估驗計價」之約定，被上訴人請求工程款日期不論
    為完工前之按工程進度之日期，或完工之日起算，請款時間
    分別為84年5 月25日及26日，被上訴人遲至90年3 、4 月間
    才向法院聲請支付命令，請求權時效已消滅；(二)依兩造「工
    程合約」第5 條付款辦法，被上訴人得行使付款請求權之條
    件為：嘉連公司對上訴人為全部付款、上訴人對被上訴人驗
    收合格（即高公局對嘉連公司驗收、嘉連對上訴人驗收、上
    訴人對被上訴人驗收）、被上訴人支付保固金。嘉連公司尚
    有積欠上訴人工程款未付，高公局已為驗收之對象並非被上
    訴人，且被上訴人出具之保固切結書已無實用，付款條件尚
    未成就，況被上訴人已將其債權讓與訴外人進興起重工程有
    限公司及張義祖律師，亦不得再向上訴人請求；(三)縱認定上
    訴人應付款給被上訴人，惟(1)上訴人就系爭工程代為備料加
    工、已付預付款等計691 萬3986元，被上訴人應返還上訴人
    ，(2)上訴人被業主嘉連公司倒2 億8466萬餘元，基於工程風
    險大家分擔及誠信、公平正義原則，被上訴人亦應負二分之
    一責任，即上訴人對被上訴人有此1 億4233萬餘元之債權，
    (3)高公局於嘉連公司將其對高公局之債權讓與上訴人後，仍
    給付嘉連公司43 億 餘元及6 億餘元，而未對上訴人為給付
    ，致上訴人受有損害。被上訴人為上訴人之小包，原應在訴
    訟上協助上訴人向高公局求償，竟參加上訴人與高公局間之
    工程款訴訟，輔助高公局拒絕對上訴人付款，並提供上訴人
    在本件訴訟中提出之訴狀資料，致高公局原在板橋地院受敗
    訴判決，應給付上訴人款項，上訴之後反獲得勝訴判決，上
    訴人因此受有至少41億7137萬2884元至55億4651萬1424元之
    損失；(4)被上訴人與高公局共謀在本件為「偽證」，致上訴
    人在本院前審受敗訴判決，至今仍然纏訟，受有損失。上訴
    人主張以上開對被上訴人之債權與被上訴人本件請求為抵銷
    等語，資為抗辯。
三、原審判決上訴人應給付上開本息（除被上訴人請求給付自89
    年2 月11日起至90年1 月10日止之法定遲延利息部分，經本
    院更一審廢棄，駁回被上訴人在第一審此部分之請求及假執
    行之聲請，因被上訴人未上訴而確定）。上訴人聲明不服，
    求為廢棄原判決，駁回被上訴人在第一審之訴及其假執行之
    聲請；被上訴人則求為判決駁回上訴。
四、被上訴主張與上訴人於81年5 月11日訂立系爭工程合約，該
    工程係由高公局發包予嘉連公司，嘉連公司復將該工程有關
    鋼樑製造、安裝及運輸部分，交由經高公局同意之專業分包
    商即上訴人承攬，上訴人再將該部分之工程轉包予被上訴人
    之事實，業據被上訴人提出該工程合約一份為證，並為上訴
    人所不爭執，堪信為真實。另被上訴人主張：系爭工程契約
    所謂「配合業主付款後估驗」，與「百分之五配合業主付款
    」係應於業主驗收之日起30日內給付工程尾款，本件既經業
    主高公局於89年1 月10日驗收完畢，上訴人自須給付尾款；
    上訴人則以上開情詞置辯。是本件之爭執點在於：(一)上訴人
    是否有積欠工程尾款，金額若干？(二)被上訴人之工程款請求
    權是否已得請求？有無罹於請求權時效？(三)上訴人主張抵銷
    是否成立？茲分述如下：
五、上訴人是否有積欠工程尾款，金額若干？
  (一)被上訴人所提出工程估驗單共有42張，分別自第1 期至第16
    期，記載有估驗日期，估驗期數，當期請款金額，實收金額
    ，保留款金額等。而該工程估驗單最上面係記載署名中國鋼
    鐵結構股份有限公司工程估驗單，下面有記載本期完成金額
    ，與本期實付金額，最下面記載承包廠商簽認（即載本單所
    估驗數量及金額均無異議，立昌有限公司），並經被上訴人
    蓋公司章於其上，另記載中鋼結構公司工務處經理，經公司
    經理洪進興蓋章，組長蔡國興、顏壽生蓋章，審核陳清雅蓋
    章，主管金志忠等二人簽名，主辦吳秋仲等二人簽名等情，
    有上開工程估驗單附卷可稽（原審卷117 至158 頁）。再參
    酌被上訴人所提出簽發給上訴人之統一發票存根聯，其上所
    簽發每期之金額與上開工程估驗單記載之金額均相符合（本
    院91年重上83號卷(二)第102 頁至第111 頁），是上開工程估
    驗單所記載之內容應屬真實，堪予認定。況上訴人於原審已
    陳述：90年11月16日之請款明細及工程估驗單形式及實質均
    不爭執（原審卷第162 頁）。是上訴人於嗣後全部否認其真
    正，顯不足採。至於上訴人另稱上開工程估驗單有5 張未有
    上訴人公司經理等人之蓋章云云。然查，被上訴人所提出之
    統一發票存根聯，係被上訴人簽發給上訴人所自行留存，其
    上開出之金額，均與上開5 張工程估驗單請款之金額相符（
    本院重上卷(二)第58頁至63頁），顯見確實有向上訴人請款，
    上訴人此部分之抗辯，實難採酌。
  (二)按承攬人之報酬，應於工作交付時給付之，無須交付者，應
    於工作完成時給付之，工作係分部交付，而報酬係就各部分
    定之者，應於每部分交付時，給付該部分之報酬，民法第
    505 條定有明文。查系爭工程合約第5 條付款辦法第2 項約
    定：每月底估驗一次，核付該月完成進度之百分之九十金額
    ，材料部分合格量百分之百；第3 項約定：全部工程完成，
    尾款依甲方（即上訴人）協力廠商工程尾款付款準則辦理，
    有該合約書為證（原審卷第8 頁）。另據被上訴人提出系爭
    工程之請款明細（原審卷第22、23頁）及工程估驗單（原審
    卷第117 至158 頁）互核以觀，該工程顯係分部交付，始有
    各期估驗單之情形。且系爭工程之款項，可區分安裝及材料
    二部分之款項，前者每期由上訴人扣留百分之十之保留款，
    而後者則係於每期全額給付。兩造不爭執真正之「安裝部分
    補充規定」記載：全部鋼樑吊裝完成，核付工程尾款百分之
    五，餘百分之五，配合業主付款後估驗等語（原審卷第13頁
    ）；系爭工程合約之付款方式記載：全部鋼樑吊裝完成，核
    付工程尾款百分之五，百分之五配合業主付款（原審卷第14
    頁），而本件依被上訴人所提出之上開工程估驗單，自第1
    期至第16之2 期為止，合計請款金額為2 億4611萬6604 元
    ，實付金額為2 億2883萬5734元，保留款金額為1728萬零
    870 元，被上訴人於84年5 月26日與同年月25日，依上開工
    程估驗單所載係請款第16之3 期與第16期之4 ，其上記載鋼
    樑吊裝保留款，金額分別為431 萬2864元及432 萬7569元，
    顯見第16之3 期與第16期之4 ，被上訴人係請求保留款，則
    上開保留款1728萬零870 元扣除被上訴人已請求之431 萬
    2864元及432 萬7569元，尚有百分之五保留款864 萬零437
    元，尚未給付，又上訴人依約應給付百分之五營業稅，計為
    43萬2021元，合計為907 萬2454元。上訴人主張已清償此部
    分款項，就清償之事實應負舉證責任，上訴人既未舉證證明
    已清償全部工程款，是被上訴人主張尚有百分之五之保留款
    907 萬2454元尚未給付，應可採信。
  (三)上訴人抗辯被上訴人已將債權讓與訴外人進興起重工程有限
    公司及張義祖律師，不得向上訴人為本件請求云云。惟被上
    訴人稱：讓與是附有條件，以本件勝訴判決確定才將部分金
    額讓與等語。經查，被上訴人與其下包進興起重工程有限公
    司合意讓與本件部分債權，於91年9 月3 日簽定協議書，並
    以張義祖律師為見證人（非受讓人），依該協議書第2 項約
    定：甲方（指被上訴人）願於前開高雄分院案（指本案）判
    決確定時，將勝訴債權中之316 萬9435元讓與乙方（指進興
    起重工程有限公司）作為工程款之支付等情，有該協議書一
    份附卷可稽（本院重上卷119 、120 頁），顯見該債權讓與
    之協議，係被上訴人本案勝訴判確定後始讓與其中一部分債
    權，債權讓與係附停止條件，即以本案判決確定後始生效，
    本案尚未判決確定，是債權之讓與尚未發生效力。況依民事
    訴訟法第254 條第1 項前段規定，訴訟繫屬中為訴訟標的之
    法律關係，雖移轉於第三人，於訴訟無影響。是則，上訴人
    主張被上訴人已將本件債權讓與訴外人進興起重工程有限公
    司，不得再向上訴人請求云云，尚屬無據。
六、被上訴人之工程款請求權是否已得請求？有無罹於請求權時
    效？
  (一)兩造工程合約第5 條付款辦法(三)約定：「尾款依甲方（指上
    訴人）協力廠商工程尾款付款準則（下稱付款準則）辦理」
    ，第38條關於附件部分，載明包括「(5)甲方協力廠商工程尾
    款付款準則1 張」（原審卷第8 、11頁），及於「安裝部分
    補充規定」第3 款約定；「全部鋼樑吊裝完成，核付工程尾
    款百分之五，餘百分之五，配合業主付款後估驗」，於附件
    1 第4 款約定：「付款方式：(1)每月底估驗1 次，核付該月
    吊裝數量款項百分之九十額。(2)全部鋼樑吊裝完成，核付工
    程尾款百分之五，百分之五配合業主付款」（原審卷第13、
    14頁）。而兩造固於原審曾陳述付款準則不存在，惟事後上
    訴人於本院前審（發回前）已撤銷其在原審所為付款準則不
    存在之陳述（本院重上卷(二)第227 頁），被上訴人於本院更
    一審審理時亦同意將該付款準則作為契約內容之一部（本院
    更一審卷第59頁反面），是有關本件工程尾款之付款方式自
    應依付款準則及安裝部分補充規定第3 款及契約附件1 第4
    款之約定辦理。
  (二)依被上訴人所提出之付款準則第三條（本院更一審卷第31頁
    ）記載：「工程尾款之支付，應以該工程業經本公司正式驗
    收確認合格為原則，並依下列時間辦理：(一)業主應付給本公
    司該工程之尾款業經給付時。(二)業主雖未將工程尾款給付公
    司，但該工程經本公司驗收合格已屆滿1 年時。」上訴人則
    主張該付款準則第三條只有第(一)款，而無第(二)款（本院更一
    審卷第31頁反面）。然依該付款準則條文記載之方式觀之，
    其條文下若無分列款項者，均直接為文字陳述，而無分項標
    示，則上訴人提出之付款準則版本，於第三條條文下既有(一)
    之分項標示，理當緊接為(二)款之記載，然該版本竟無第(二)之
    款項，實與其記載之方式不符。又該付款準則既為上訴人所
    製定，用以規範對協力廠商工程尾款之支付，且依被上訴人
    提出之付款準則版本，既預慮工程驗收後，業主逾相當期間
    仍未付款，將對承包廠商不利，而為上訴人應為付款之特別
    約定，乃有利被上訴人之事項，上訴人如否認其真正，自應
    舉證證明之，然其迄未舉證以實其說，自難遽指被上訴人提
    出之版本不實。是本件工程尾款之支付，應以該工程經上訴
    人公司驗收確認合格為原則，並於(一)上訴人之前手已給付尾
    款給上訴人或(二)前手雖未將工程尾款給付上訴人，但該工程
    經上訴人驗收合格已屆滿1 年時給付之。
  (三)被上訴人承攬之鋼樑吊裝、鋼支承、高拉力螺栓工程項目，
    據被上訴人提出之工程請款明細及該公司寄予上訴人之函件
    固載明完工日期為84年5 月（原審卷第21、24頁），惟系爭
    工程之承包商嘉連公司於85年間因故未繼續施工，由監造單
    位接管工地時，其主體及路面工程大部分已完成，未完工程
    並不影響行車，在考量社會成本及用路人需求下，先行開放
    通車，並同時辦理未完工程之評值、發包及施工作業，由於
    上開各項作業均極繁瑣，復因未完工程執行中陸續接獲養護
    單位（高公局北區工程處）告知原工程設施損壞需修復，故
    驗收作業遲至89年1 月10日始完成，另該工程之鋼樑（含製
    造、安裝、運輸）、鋼支承、高拉力螺栓等均為驗收項目等
    情，有交通部台灣區○道○○○路局拓建工程處91年4 月22
    日拓工字第0910002194號函1 份附卷可稽（原審卷第265 、
    266 頁），且交通部台灣區○道○○○路局之工程竣工驗收
    總表亦記載本件工程驗收合格日為89年1 月10日，亦有該工
    程竣工驗收總表1 份可憑（本院重上卷(一)第182 頁），足見
    系爭工程確於89年1 月10日經高公局完成驗收。
  (四)上訴人固提出其製作之另案台灣高等法院92年度重上字第
    447 號民事訴訟事件92年11月12日準備程序之「光碟譯文」
    ，引用丙○○證述：「所謂（89年）1 月10日完成驗收，我
    沒有講完成驗收，我是講竣工」；陳律師：「89年1 月10日
    驗收應該是高分院筆誤，89年1 月10日應該是竣工時間」，
    及引用同日法院之準備程序「筆錄」，其中丙○○經該案上
    訴人中鋼構訴訟代理人詢以「證人丙○○於92年3 月4 日在
    高雄高分院91年重上字第83號事件作證時，是否有說工程完
    工日期為89年1 月10日完成驗收」時，答稱「我沒講到完成
    驗收，我只講竣工，因為他要陳報竣工的核定表」（本院卷
    (一)第159 頁、最高法院93年度台上字第549 號卷第105 頁、
    145 頁），主張高公局並未於89年1 月10日完成工程驗收。
    惟查：
    (1)依上開「筆錄」之記載，丙○○接續經提示92年3 月4 日
      本院91年度重上字第83號事件其所為證詞筆錄後，則陳稱
      ：「我在高雄高分院是依據高公局驗收總表作答」（上開
      最高法院卷145 頁所附筆錄最末一行），及上訴人提出之
      筆錄「光碟譯文」，其上「陳律師」亦陳述：「引用的是
      高速公路局驗收總表這是經過交通部核定下來的」、「（
      驗收合格時間）要看驗收總表，目前記不起來」（上開最
      高法院卷105 頁），而本院再次通次丙○○到庭澄清其證
      詞，據稱：工程完工驗收是由拓建處處長指定工程司裡副
      工程師以上層級人員辦理驗收，伊是拓建處工務課工程員
      ，工作是各標工程的「考工」，即考評工程及監督等行政
      作業，不負責驗收；因為考工是負責行政業務，本件工程
      19─22標竣工文件是結案之後整個資料由我負責保管及結
      案，故由我出庭作證；依據拓建工程處95年7 月21日函覆
      鈞院之驗收資料，最後總驗收日期是89年1 月10 日 完成
      ，因為嘉連公司違約，實際上沒有竣工日期，故以89年1
      月10日視為嘉連公司竣工日期（本院卷(二)5 、6 頁）。足
      認丙○○既非負責驗收之人，其證詞尚不得逕行認作為高
      公局驗收日期之依據，且依其於本院之陳述，足認丙○○
      先前於本案及另案關於「驗收」、「竣工」之證詞，實係
      針對高公局及嘉連公司而為不同意義之陳述，且完全以高
      公局拓建工程處之函文及高公局經交通部核定之驗收總表
      （此二者之內容互相一致）為陳述之依據。
    (2)本院前審認定高公局於89年1 月10日完成驗收，且系爭工
      程之鋼樑（含製造、安裝、運輸）、鋼支承、高拉力螺栓
      等均為驗收項目，係依據交通部台灣區○道○○○路局拓
      建工程處91年4 月22日函及高公局之工程竣工驗收總表，
      核與交通部台灣區○道○○○路局拓建工程處95年7 月21
      函覆本院所附之工程營繕結算驗收證明相符（本院卷(一)第
      251 至258 頁），故而上訴人爭執證人丙○○之證詞，並
      不足以作為對其有利之認定。
  (五)上訴人已另案起訴請求交通部台灣區○道○○○路局及嘉連
    公司返還不當得利，此有台灣板橋地方法院87年重訴字第
    341 號及台灣高等法院92年重上字第447 號民事判決各1 件
    在卷可稽（最高法院93年台上字第549 號卷第147 至第164
    頁、本院更一審卷第75至第79頁），是嘉連公司尚有工程尾
    款未給付上訴人，堪以認定。而系爭工程係業主高公局發包
    ，為兩造所不爭執，及依兩造工程合約第24條關於工程驗收
    及接管，於第(一)項約定：「工程全部完竣，經初驗合格後，
    由甲方派員驗收，並報請上級機關監驗。... 」；第(二)項約
    定：「... 所有工程應能符合主管工程機關之查驗規定，
    ... 」，於第27條關於保固期限約定：「本工程自業主驗收
    合格之日起，由乙方負責保固七年，... 」，足認本件工程
    以最終通過業主高公局之驗收始為完成，而開始起算保固期
    限。被上訴人所承攬之部分既經業主高公局於89年1 月10日
    完成驗收，已如前述，上訴人縱未予驗收，亦係以不正當行
    為阻止付款條件之成就，視為條件已成就，自應視為被上訴
    人承攬之工程已於89年1 月10日經上訴人驗收合格。又依兩
    造上開相關合約之約定，並未以被上訴人支付保固金為請求
    給付尾款之條件，且依兩造間工程合約第27條保固期限之約
    定，被上訴人亦僅應另立保固切結書，在保固期限內，由被
    上訴人及保證人負保固切結書內所載之全責（原審卷10頁）
    ，上訴人對於被上訴人已出具保固切結書，亦不爭執（本院
    卷(二)第20、23頁），其爭執被上訴人應另提出保固金，核屬
    無據。從而，被上訴人自得於工程驗收合格屆滿1 年（即90
    年1 月10日）時向上訴人請求付款。而被上訴人係於90年4
    月26日就本件尾款聲請發支付命令，有聲請狀可稽（原審卷
    第3 頁），其請求權自未罹於民法第127 條第7 款所定2 年
    之時效期間。從而上訴人辯稱，被上訴人之尾款請求權因條
    件未成就尚不得行使，如認已得行使，亦已罹於時效而消滅
    云云，亦不足採。
七、上訴人主張抵銷，是否成立？
    上訴人主張有下列對被上訴人之債權可供與本件被上訴人之
    請求抵銷：(1)上訴人就系爭工程代為備料加工、已付預付款
    等計691 萬3986元，被上訴人應返還上訴人；(2)上訴人被業
    主嘉連公司倒2 億8466萬餘元，基於工程風險大家分擔及誠
    信、公平正義原則，被上訴人亦應負二分之一責任，即上訴
    人對被上訴人有此1 億4233萬餘元之債權；(3)高公局於嘉連
    公司將其對高公局之債權讓與上訴人後，仍給付嘉連公司43
    億餘元及6 億餘元，而未對上訴人為給付，致上訴人受有損
    害。被上訴人為上訴人之小包，原應在訴訟上協助上訴人向
    高公局求償，竟參加上訴人與高公局間之工程款訴訟，輔助
    高公局拒絕對上訴人付款，並提供上訴人在本件訴訟中提出
    之訴狀資料，致高公局原在板橋地院受敗訴判決，應給付上
    訴人款項，上訴之後反獲得勝訴判決，上訴人因此受有至少
    41億7137萬2884元至55億4651萬1424元之損失；(4)被上訴人
    與高公局共謀在本件為「偽證」，致上訴人在本院前審受敗
    訴判決，至今仍然纏訟，受有損失。經查：
  (一)上訴人主張依被上訴人所提出之工程估驗單第5 之2 期，上
    訴人代為備料及加工，總額為291 萬1486元；被上訴人違反
    工地管理，經處罰款500 元；於第7 之1 期，應扣款5 萬2
    千元；於第16之4 期已付預付款200 萬元；另依合約書附件
    第3 項已付款200 萬元，合計691 萬3986元，主張抵銷云云
    。惟上開工程估驗單第5 之2 期，其中間空白處記載：自工
    程估驗款中扣除代為備料及加工，金額291 萬1486元，違反
    工地管理處罰款500 元於本次估驗款中扣抵；工程估驗單第
    7 之1 期，其中間空白處記載扣款如后：合計5 萬2 千元；
    上開工程估驗單第16之4 期，其中間空白處記載：自工程保
    留款中扣除施工計劃書，金額200 萬元。有上開工程估驗單
    三份附卷可稽，而估驗單為可採，已於前述，顯見上訴人已
    自工程估驗款中扣除上開金額並為加註，上訴人再以上開金
    額主張抵銷，顯難採酌。另上訴人所稱依合約書附件第3項
    已付款200 萬元云云，查該合約附件第3 項係約定：「甲方
    （指上訴人）應於收到乙方施工計劃書... ，支付乙方工程
    款二百萬元，此款項於結算時由尾款內扣除」，即16之4 期
    工程估驗單已扣除之200 萬元預付款，上訴人自不得再重複
    主張抵銷。
  (二)系爭工程原係由高公局發包予嘉連公司，嘉連公司將其中有
    關鋼樑製造、安裝及運輸部分，交由經高公局同意之上訴人
    承攬，上訴人再轉包予被上訴人（即系爭工程合約）。則被
    上訴人僅應依系爭工程合約之約定，履行承攬人施作工程義
    務及行使報酬請求權，至於上訴人與嘉連公司間，及嘉連公
    司與高公局間之權利義務關係，除非經兩造納入系爭工程合
    約中為約定，被上訴人自不受其拘束。上訴人主張遭嘉連公
    司倒債2 億8466萬餘元，被上訴人應分擔二分之一即1 億
    4233萬餘元損失云云，惟此風險分擔條款既未經明載於兩造
    間之系爭工程合約，上訴人復未能舉證雙方曾為此約定，其
    主張得請求被上訴人分擔二分之一責任，即屬無據。
  (三)次按民事訴訟法第58條第1 項規定，就兩造之訴訟有法律上
    利害關係之第三人，為輔助一造起見，於該訴訟繫屬中，得
    為參加；第60條第1 項前段規定，當事人對於第三人之參加
    ，得聲請法院駁回；第61條前段規定，參加人得按參加時之
    訴訟程度，輔助當事人為一切訴訟行為。是就兩造之訴訟有
    法律上之利害關係之第三人，為輔助一造起見得參加於該訴
    訟，所謂法律上之利關係者，即因兩造所受裁判之結果，而
    自己亦須受其影響之謂（最高法院17年聲字第42號判例參照
    ）。而參加人參加訴訟，僅在輔助當事人之一造為訴訟行為
    ，使得勝訴結果，藉以維持自己私法上之利益，並非直接為
    自己請求何項裁判（最高法院32年上字第2600號判例參照）
    。被上訴人因上訴人拒付工程尾款，對上訴人提起本件訴訟
    ，其與上訴人之立場自屬相反，又被上訴人因參加上訴人與
    高公局間之訴訟，依上開規定，原得依參加時之訴訟程度為
    一切行為，上訴人如認被上訴人不合於訴訟參加之要件，儘
    得聲請法院駁回，並由法院為准駁之裁定。而被上訴人參加
    另案訴訟輔助高公局為訴訟行為既為維護其權益，其就上訴
    人於本件提出之訴狀，引為另案訴訟之攻擊防禦方法，亦非
    法律所禁止，且各該訴訟資料是否足為判斷之依據，乃受訴
    法院應依調查證據之結果及斟酌全辯論意旨以為認定，非得
    指被上訴人參加訴訟構成侵權行為。是上訴人指稱高公局另
    案與上訴人間之訴訟，因被上訴人參加訴訟而獲勝訴判決，
    致上訴人自嘉連公司受讓之債權不能受償，受有損害，被上
    訴人就該損害應負賠償責任，而對被上訴人取得損害賠償請
    求權，主張以之與本件債權抵銷云云，亦無理由。
  (四)上訴人指稱上開高公局拓建工程處之函文或高工局之工程竣
    工驗收總表乃高公局與被上訴人共謀所為，既未能舉證以實
    其說，即無足採。至於丙○○之證詞，前後有驗收、竣工之
    出入，乃因未釐清所詢問者為高公局對工程之驗收日期或嘉
    連公司之竣工日期，致有所混淆，且係依高公局經交通部核
    定之工程竣工驗收總表為陳述，已如前述，尚難作為高公局
    與被上訴人共謀之依據。另上訴人指被上訴人為訴訟上防禦
    致其纏訟，應負損害賠償責任云云，核屬兩造依判決結果之
    訴訟費用負擔問題，於本件判決確定前，尚不得為抵銷之主
    張。
  (五)從而，上訴人並無所主張之上開對被上訴人之債權，其所為
    抵銷之主張，並不成立。
八、綜上所述，上訴人尚積欠被上訴人本件工程尾款907 萬2454
    元，被上訴人已依約完成系爭工程之全部，並經原業主於89
    年1 月10日驗收完畢，視為上訴人已驗收合格，上訴人之前
    手雖尚有工程尾款未給付上訴人，惟上訴人應依付款準則第
    3 條第2 款之規定，於驗收合格屆滿1 年（90年1 月10日）
    將上開工程尾款給付被上訴人而未為給付，從而，被上訴人
    依工程合約之法律關係請求上訴人給付907 萬2,454 元及自
    90年1 月11日（90年1 月10日之翌日）起，至清償日止，按
    週年利率百分之5 計算之法定遲延利息，自屬正當，原審在
    此範圍內予以准許，並准供擔保宣告假執行及免為假執行，
    並無不當，此部分上訴，為無理由，應予駁回（又被上訴人
    請求自89年2 月10日起至90年1 月10日止之法定遲延利息部
    分，及該部分假執行之聲請，業經本院前審廢棄原審所為被
    上訴人勝訴之判決，駁回被上訴人此部分在第一審之訴，及
    假執行之聲請確定）。兩造其餘攻擊防禦方法與判決之結果
    ，不生影響，爰不予一一論述，併此明。
據上論結：本件上訴為無理由，依民事訴訟法第449 條第1 項、
第78條，判決如主文。
中    華    民    國    95    年    12    月    6     日
                            民事第六庭
                                審判長法官 許明進
                                法      官 張明振
                                法      官 謝肅珍
以上正本證明與原本無異。
如對本判決上訴，須於判決送達後20日內向本院提出上訴狀，其
未表明上訴理由者，應於上訴後20日內向本院提出上訴理由書（
均須按他造當事人之人數附繕本）。上訴時應提出委任律師或具
有律師資格之人之委任狀，並依附註條文規定辦理。
中    華    民    國    95    年    12    月    6     日
                                書  記  官 廖素珍
附註：
民事訴訟法第466 條之1 ：對於第二審判決上訴，上訴人應委任
律師為訴訟代理人，但上訴人或其法定代理人具有律師資格者，
不在此限。上訴人之配偶、三親等內之血親、二親等內之姻親，
或上訴人為法人、中央或地方機關時，其所屬專任人員具有律師
資格並經法院認適當者，亦得為第三審訴訟代理人。
第1 項但書及第2 項情形，應於提起上訴或委任時釋明之。


司法院資訊處製作；財團法人民間司法改革基金會備份。
